【裁判字號】    98,訴,1010
【裁判日期】    990108
【裁判案由】    拆屋還地等
【裁判全文】
臺灣臺北地方法院民事判決              98年度訴字第1010號
原      告  丁○○
訴訟代理人  王勝彥律師
複代理人    王福民律師
被      告  戊○○
            乙○○
上  一  人
訴訟代理人  林清源律師
            甲○○
被      告  丙○○
上列當事人間拆屋還地等事件，本院於九十八年十二月十七日言
詞辯論終結，判決如下：
    主  文
被告戊○○應將坐落臺北市○○區○○段三小段433地號土地上
、門牌號碼：臺北市大安區○○○路○段315號、如附圖所示A部
分、面積為七平方公尺之建物拆除，並將該土地返還予原告及其
他全體共有人。其履行期間為個月。
原告其餘之訴駁回。
訴訟費用由被告戊○○負擔二分之一，餘由原告負擔。
本判決第一項部分於原告以新臺幣拾貳萬元為被告戊○○供擔
保後，得假執行。
原告其餘假執行之聲請駁回。
    事實及理由
壹、程序部分：
一、按訴之變更或追加，非經他造同意，不得為之，但擴張或減
    縮應受判決事項之聲明者，不在此限，民事訴訟法第255條
    第1項第3款定有明文。經查，本件原告起訴時，原係請求「
    (一)被告戊○○應將坐落臺北市○○區○○段三小段433地號
    土地（下稱系爭土地）上、門牌號碼：臺北市大安區○○○
    路○段315號、面積約為3.5平方公尺之建物拆除，並將該土
    地返還予原告及其他共有人。(二)被告乙○○應將系爭土地內
    之排水管、化糞管拆除，並將該土地返還予原告及其他共有
    人。」（見本院卷第49頁），嗣臺北市大安地政事務所派員
    至現場實施測量後，於民國98年12月17日本院言詞辯論程序
    中更正聲明為：「(一)被告戊○○應將坐落系爭土地上、門牌
    號碼：臺北市大安區○○○路○段315號、如附圖所示A部分
    面積7平方公尺之建物拆除，並將該土地返還予原告及其他
    共有人。(二)被告乙○○應將坐落系爭土地、如附圖所示A部
    分面積7平方公尺土地內之排水管、化糞管拆除，並將該土
    地返還予原告及其他共有人。」（見本院卷第240頁），核
    屬擴張或減縮應受判決事項之聲明，揆諸上開說明，於法即
    無不合，而予准許。
二、本件被告戊○○經合法通知，未於言詞辯論期日到場，核無
    民事訴訟法第386條所列各款情形，爰依原告之聲請，由其
    一造辯論而為判決。
貳、實體部分：
一、原告起訴主張：
  (一)原告為系爭土地之所有權人，其所有權應有部分為2分之1，
    ，被告乙○○曾對被告戊○○、陳學河提起拆除門牌號碼為
    臺北市○○○路○段315號建物（下稱系爭建物）及返還土地
    之訴訟，經本院86年度訴字第4455號判決被告戊○○應將系
    爭建物如判決附圖土地複丈成果圖所示部分面積30平方公尺
    建物拆除，並將系爭土地返還予被告乙○○及其餘共有人確
    定，足認被告戊○○確係系爭建物之事實上處分權人，被告
    戊○○係以系爭建物無權占用系爭土地如附圖所示A部分面
    積7平方公尺之土地，原告自得依據民法第767條、第821條
    之規定，訴請被告戊○○將系爭土地上如附圖所示A部分面
    積7 平方公尺之建物拆除，並將該土地返還予原告及其他共
    有人。
  (二)被告乙○○未得原告及其他共有人同意，且無民法第786 條
    第1項所定「非通過他人之土地，不能設置電線、水管、瓦
    斯管或其他管線，或雖能設置而需費過鉅」之情形，擅自於
    系爭土地如附圖所示A部分面積7平方公尺之土地內架設排水
    管、化糞管，被告乙○○係以架設上揭排水管、化糞管之方
    式，無權占用系爭土地如附圖所示A部分面積7平方公尺之土
    地，原告得依據民法第767條、第821條之規定，訴請被告乙○○應將坐落系爭土地、如附圖所示A部分面積7平方公尺土
    地內之排水管、化糞管拆除，並將該土地返還予原告及其他
    共有人。
  (三)原告係系爭土地之所有權人（其應有部分為2分之1），被告
    丙○○為通行系爭土地，於95年4月9日與原告簽訂房屋租賃
    契約書（下稱系爭租賃契約），以每3月租金新臺幣（下同
    ）5萬元之代價向原告承租系爭土地，詎被告丙○○嗣後拒
    絕給付租金，爰依兩造間租賃契約法律關係，請求被告丙○○自97年4月15日起至遷離系爭房屋之日止，每3月給付原告
    5 萬元。
  (四)為此聲明：
    1.被告戊○○應將系爭土地上如附圖所示A部分面積7平方公
      尺之建物拆除，並將該土地返還予原告及其他共有人。
    2.被告乙○○應將坐落系爭土地、如附圖所示A部分面積7平
      方公尺土地內之排水管、化糞管拆除，並將該土地返還予
      原告及其他共有人。
    3.被告丙○○應自97年4月15日起至遷離系爭房屋之日止，
      每3月給付原告5萬元。
    4.願供擔保，請准宣告假執行。
二、被告戊○○未於言詞辯論期日到場，亦未提出書狀作任何聲
    明或陳述。
三、被告乙○○則抗辯以：
  (一)原告並無法提出任何證據證明系爭土地如附圖所示A部分面
    積7平方公尺之土地內確實埋設有排水管、化糞管，且縱認
    系爭土地如附圖所示A部分面積7平方公尺之土地內確實有原
    告所主張排水管、化糞管存在，亦無任何證據顯示該排水管
    、化糞管係被告乙○○所設置，原告訴請被告乙○○應將坐
    落系爭土地、如附圖所示A部分面積7平方公尺土地內之排水
    管、化糞管拆除，並將該土地返還予原告及其他共有人，顯
    無理由。又關於原告訴請被告陳志拆除系爭土地上如附圖所
    示A部分面積7平方公尺之建物之部分，原告之請求亦無理由
    ，蓋系爭建物之真正所有權人是被告乙○○，依卷附本院民
    事執行處92年度執字第41813號民事執行事件相關資料可知
    ，本院民事執行處於93年10月27日係將系爭建物點交被告乙○○，5、60年間，系爭土地所有權人為國有財產局，陳學
    河為鄰地所有權人，向銀行抵押貸款，未清償，63年間銀行
    實行抵押權，鄰地、鄰地上之房屋及系爭土地上之房屋（實
    際上為同一建物）一併查封拍賣，由被告乙○○拍得，由於
    民事執行處卷宗遺失，遲遲未能點交鄰地、鄰地上之房屋及
    系爭土地上之房屋（案號：臺灣臺北地方法院民事執行處92
    年度執字第41813號），被告乙○○因而對訴外人陳學河（
    下稱陳學河）提起拆屋還地訴訟，被告乙○○提起後第一審
    勝訴，陳學河上訴主張系爭建物為被告戊○○所有，於法院
    判決認定為被告戊○○所有後，陳學河於87年以前復以訴外
    人陳志南（下稱陳學南）代理陳學河，以陳學河為所有權人
    身分向國有財產局申請租用系爭土地，陳學河於87年間再以
    承租人身分購買系爭土地，移轉過戶後，再移轉登記於訴外
    人昌宣建設股份有限公司及原告各2分之1，高院判決認應系
    爭房屋及鄰屋非陳學河所有（案號：臺灣臺北地方法院84年
    訴字第2446號），被告乙○○始對被告戊○○起訴拆屋還地
    （案號：臺灣臺北地方法院86年度訴字第4455號），造成法
    院認定系爭建物是戊○○所有，原告丁○○非善意第三人，
    而係陳志南安排之人頭，自不得訴請被告陳志拆除系爭土地
    上如附圖所示A部分面積7平方公尺之系爭建物。
  (二)為此聲明：
    1.原告之訴及假執行之聲請均駁回。
    2.如受不利判決，願供擔保請准宣告免為假執行。
四、被告丙○○則抗辯以：
  (一)被告丙○○雖有於95年4月9日與原告簽訂系爭租賃契約，以
    每3月租金5萬元之代價向原告承租系爭土地，實則當時雙方
    達成協議1年租金為10萬元，兩年分4次給付，共開4張票，
    每張票為5萬，每張支票的到期日間隔3個月，該20萬元租金
    被告丙○○已付清，該份租約至97年4月14日即已屆期而失
    效，被告丙○○嗣後並未再與原告續約，亦無繼續使用系爭
    土地，兩造間於97年4月14日以後既無租賃契約關係存在，
    原告依租賃契約法律關係，訴請被告丙○○應自97年4月15
    日起至遷離系爭房屋之日止，每3月給付原告5萬元，自無理
    由。
  (二)為此聲明：
    1.原告之訴及假執行之聲請均駁回。
    2.如受不利判決，願供擔保請准宣告免為假執行。
五、原告為系爭土地之所有權人，其應有部分為2分之1，另臺北
    市○○區○○段3小段434地號土地（下稱434地號土地）原
    為被告戊○○與陳學河共有，應有部分各2分之1，嗣後陳學
    河應有部分於59年間經本院查封拍賣時，為被告乙○○拍定
    ，被告戊○○將434地號土地所有權應有部分2分之出賣予訴
    外人李振浩、翟慧君，訴外人翟慧君再移轉予訴外人王鼎然
    ，被告乙○○曾對被告戊○○、陳學河提起拆除系爭建物及
    返還土地之訴訟，經本院86年度訴字第4455號判決被告戊○○應將系爭建物如判決附圖土地複丈成果圖所示部分面積30
    平方公尺建物拆除，並將434地號土地返還予被告乙○○及
    其餘共有人確定，被告乙○○依據前開確定判決向本院執行
    處聲請對被告戊○○執行拆屋還地，然僅聲請執行遷讓房屋
    ，對於拆屋判決則暫予保留並未執行，又系爭建物為一未經
    保存登記之違章建物等情，有土地所有權狀（見本院卷第10
    頁）、土地登記第二類謄本（見本院卷第11頁）及本院86年
    度訴字第4455號民事判決（見本院卷第12至14頁）等資料附
    卷足憑，復為兩造所不爭執，再經本院依職權調閱86年度訴
    字第4455號民事卷宗全卷查閱屬實，自堪信為真實。
六、關於原告訴請被告戊○○應將系爭土地上如附圖所示A部分
    面積7平方公尺之建物拆除，並將該土地返還予原告及其他
    共有人之部分：
  (一)按「所有人對於無權占有或侵奪其所有物者，得請求返還之
    ，對於妨害其所有權者，得請求除去之，有妨害其所有權之
    虞者，得請求防止之」、「各共有人對於第三人，得就共有
    物之全部為本於所有權之請求，但回復共有物之請求，僅得
    為共有人全體之利益為之」，民法第767條、第821條定有明
    文。
  (二)本件原告主張被告戊○○係系爭建物之事實上處分權人，被
    告戊○○以系爭建物無權占用系爭土地如附圖所示A部分面
    積7平方公尺之土地之事實，業據原告提出土地所有權狀（
    見本院卷第10頁）、土地登記第二類謄本（見本院卷第11頁
    ）及本院86年度訴字第4455號民事判決（見本院卷第12至14
    頁）等資料為證，另有臺北市大安地政事務所98年12月9日
    土地複丈成果圖在卷足憑（見本院卷第238頁）；又被告戊○○已於相當時期受合法通知，而於言詞辯論期日不到場，
    亦未提出準備書狀爭執，依民事訴訟法第280條第3項前段準
    用同條第1項規定，對原告主張之前開事實，視同自認，堪
    信為真實。被告乙○○雖以上詞抗辯被告戊○○係系爭建物
    之事實上處分權人，惟按「共同訴訟中，一人之行為或他造
    對於共同訴訟人中一人之行為及關於其一人所生之事項，除
    別有規定外，其利害不及於他共同訴訟人」，民事訴訟法第
    55條定有明文，被告乙○○所為各項訴訟行為之效力，其利
    害既不及於被告戊○○，從而，本院就被告乙○○上開抗辯
    ，自無審酌必要，併此敘明。從而，原告依民法第767條、
    第821條規定，訴請被告戊○○將系爭土地上如附圖所示A部
    分面積7平方公尺之建物拆除，並將該土地返還予原告及其
    他共有人，為有理由，應予准許。
七、關於原告訴請被告乙○○應將坐落系爭土地、如附圖所示A
    部分面積7平方公尺土地內之排水管、化糞管拆除，並將該
    土地返還予原告及其他共有人之部分：
  (一)按當事人主張有利於己之事實者，就其事實有舉證之責任，
    民事訴訟法第277條前段定有明文。再按民事訴訟如係由原
    告主張權利者，應先由原告負舉證之責，若原告先不能舉證
    ，以證實自己主張之事實為真實，則被告就其抗辯事實即令
    不能舉證，或其所舉證據尚有疵累，亦應駁回原告之請求，
    亦有最高法院17年上字第917號判例可資參照參照。本件原
    告主張被告乙○○以架設上揭排水管、化糞管之方式，無權
    占用系爭土地如附圖所示A部分面積7平方公尺之土地之事實
    ，為被告乙○○所否認，並以上詞抗辯，是依前揭說明，自
    應由原告就被告乙○○有於系爭土地、如附圖所示A部分面
    積7平方公尺土地內架設排水管、化糞管之事實，負舉證責
    任，合先敘明。
  (二)原告主張被告乙○○有於系爭土地、如附圖所示A部分面積
    7平方公尺土地內架設排水管、化糞管等情，無非係以臺北
    市建築管理處97年5月13日會勘紀錄表（見本院卷第18頁）
    、臺北市建築管理處97年6月6日北市都建字第09763930900
    號函（見本院卷第19頁）、臺北市建築管理處97年6月23日
    北市都建字第09776355100號函（見本院卷第20頁）為其主
    要論據；惟查，依臺北市建築管理處97年5月13日會勘紀錄
    表（見本院卷第18頁），充其量僅能證明訴外人甲○○（下
    稱甲○○）曾與陳志南等人及臺北市建築管理處官員就臺北
    市○○○路○段315號門前地磚破損一事進行現場會勘，無從
    遽以推論被告乙○○有於系爭土地、如附圖所示A部分面積7
    平方公尺土地內架設排水管、化糞管；另觀諸臺北市建築管
    理處97年6月6日北市都建字第09763930900號函（見本院卷
    第19頁）及臺北市建築管理處97年6月23日北市都建字第097
    76355100號函（見本院卷第20頁）之內容，亦僅能得知甲○○曾因其在臺北市○○○路○段315號騎樓所埋設之既有排水
    管線遭地主破壞一事，向臺北市建築管理處陳情，然該項陳
    情既係甲○○個人單獨所為，要與被告乙○○無涉，且無從
    由上揭函文內容判斷甲○○陳情遭地主破壞之既有排水管線
    其實際所在位置，實難遽以推論被告乙○○有於系爭土地、
    如附圖所示A部分面積7平方公尺土地內架設排水管、化糞管
    ，且本院於98年11月20日會同兩造至現場進行會勘確認，系
    爭土地上方有鋪設地磚，單從外觀檢視並無法確認該部分土
    地下方有無埋設原告所指之管線，有本院98年11月20日勘驗
    測量筆錄在卷足憑（見本院卷第207頁），原告復無法提出
    其他證據證明被告乙○○有於系爭土地、如附圖所示A部分
    面積7平方公尺土地內架設排水管、化糞管，從而原告訴請
    被告乙○○拆除上揭排水管、化糞管，並將該部分土地返還
    予原告及其他共有人，顯無理由，應予駁回。
八、關於原告訴請被告丙○○應自97年4月15日起至遷離系爭房
    屋之日止，每3月給付原告5萬元之部分：
  (一)按當事人主張有利於己之事實者，就其事實有舉證之責任，
    民事訴訟法第277條前段定有明文。再按請求履行債務之訴
    ，除被告自認原告所主張債權發生原因之事實外，應先由原
    告就其主張此項事實，負舉證之責任，必須證明其為真實後
    ，被告於其抗辯事實，始應負證明之責任，此為舉證責任分
    擔之原則，有最高法院43年台上字第377號判例可資參照。
    本件原告訴請被告丙○○應自97年4月15日起至遷離系爭房
    屋之日止，每3月給付原告5萬元租金，為被告丙○○所否認
    ，依前揭說明，自應由原告就其與被告丙○○間有上揭租賃
    契約法律關係存在之事實，負舉證責任，合先敘明。
  (二)原告主張其與被告丙○○間確有上揭租賃契約法律關係之存
    在，無非係以系爭租賃契約為其主要論據（見本院卷第22至
    24頁）。然查，依系爭租賃契約第2條：「租賃期限經甲乙
    雙方洽訂為貳年零個月即自民國九十五年四月十五日起至民
    國九十七年四月十四日止」之約定可知，系爭租賃契約自97
    年4月15日起即因期限屆滿而失其效力，原告復無法提出任
    何證據證明兩造自97年4月15日起另有訂定被告丙○○每3月
    應給付原告租金5萬元之租賃契約，從而其依租賃契約法律
    關係，請求被告丙○○自97年4月15日起至遷離系爭房屋之
    日止，每3月給付租金5萬元，顯無理由，不能准許。
九、綜上所述，原告依所有物返還請求權法律關係，請求被告戊○○應將系爭土地上如附圖所示A部分面積7平方公尺之建物
    拆除，並將該土地返還予原告及其他共有人，為有理由，應
    予准許，逾此部分之請求，即屬無據，應予駁回。
十、再查，被告戊○○占用系爭土地多年，依其能力一時覓地搬
    遷應屬不易，核其性質非長時間不能履行，爰依民事訴訟法
    第396條第1項前段規定，酌定履行期間3個月。本件關於原
    告勝訴部分，原告陳明願供擔保，以代釋明，聲請宣告假執
    行，經核其勝訴部份，與法律規定相符，爰酌定相當之擔保
    金額，予以准許；至其餘假執行之聲請，因該部份訴之駁回
    而失所附麗，不應准許。
十一、本件事證已臻明確，兩造其餘攻擊防禦方法，經審酌後，
      或與本件無涉，或與判決結果不生影響，毋庸一一論列，
      併此敘明。
十二、據上論結，本件原告之訴為一部有理由、一部無理由，依
      民事訴訟法第79條、第390條第2項，判決如主文。
中    華    民    國    99    年    1     月    8     日
                  民事第二庭    法  官  李家慧
以上正本係照原本作成。
如對本判決上訴，須於判決送達後20日內向本院提出上訴狀。
中    華    民    國    99    年    1     月    8     日
                                書記官  康翠真

司法院資訊處製作；財團法人民間司法改革基金會備份。
